【裁判字號】    99,易,376
【裁判日期】    990825
【裁判案由】    詐欺
【裁判全文】
臺灣桃園地方法院刑事判決               99年度易字第376號
公  訴  人  臺灣桃園地方法院檢察署檢察官
被      告  甲○○原名劉邦各.
上列被告因詐欺案件，經檢察官聲請簡易判決處刑（98年度偵緝
字第738 號），本院認不得逕以簡易判決處刑，改依通常程序審
理，判決如下：
    主  文
甲○○無罪。
    理  由
一、公訴意旨略以：被告甲○○係告訴人乙○○之堂弟，竟意圖
    為自己不法之所有，於民國94年5 月3 日以購屋需要資金裝
    潢為由，欲向乙○○借款新臺幣（下同）50萬元，使乙○○
    陷於錯誤而允諾出借。甲○○遂於94年5 月4 日至桃園縣平
    鎮市○○路51巷36弄7 號乙○○住處拿取現金50萬元，並開
    立2 張金額各25萬元（合計50萬元）本票供擔保，然當場復
    向乙○○表示資金不足，需再商借50萬元。甲○○取得現金
    100 萬元後，向乙○○佯稱要返家開立100 萬元支票作為擔
    保，惟事後竟未依約交付，且避不見面，乙○○始知受騙，
    因認被告甲○○涉犯刑法第339 條第1 項之詐欺取財罪嫌等
    語。
二、按犯罪事實應依證據認定之，無證據不得認定犯罪事實；不
    能證明被告犯罪，應諭知無罪之判決，刑事訴訟法第154 條
    第2 項、第301 條第1 項分別定有明文。故事實之認定，應
    憑證據，如不能發現相當證據，或證據不足以證明，自不能
    以推測或擬制之方法，以為裁判基礎；認定不利於被告之事
    實，該依積極證據，苟積極證據不足為不利於被告事實之認
    定時，即應為有利於被告之認定，更不必有何有利之證據，
    最高法院亦著有40年台上字第86號、30年上字第816 號判例
    意旨足資參照。再按刑法第339 條第1 項之詐欺罪，必須行
    為人自始基於不法所有之意圖，以詐術使人交付財物，始能
    構成，且所謂以詐術使人交付，必須被詐欺之人因其詐術而
    陷於錯誤，若其所用之方法，不能認為詐術，亦不致使人陷
    於錯誤即不構成該罪。至於民事債務當事人間，若有未依債
    務本旨履行給付之情形，在一般社會經驗上，原因非僅一端
    ，或因不可歸責之事由無法給付，或因合法對他造主張抗辯
    而拒絕給付，甚至債之關係成立後，始行惡意遲延給付，皆
    有可能，並非必然均係出於自始無意給付之財產犯罪，從而
    要難單純以債務不履行之狀態，遽認被告自始有詐欺之故意
    。又以當事人間信用為基礎之借貸關係，依一般社會經驗，
    當可預見事後無力清償或遲延清償之風險，縱令借款人屆期
    不為清償，如無積極證據足以認定其在借款之初即有藉之詐
    財之本意，尚難僅因嗣後有不為清償之情事，即逕認定其必
    然自始即蓄意行騙，合先敘明。
三、公訴人認被告涉犯上開詐欺取財罪嫌，無非係以：(1)告訴人
    乙○○之指訴，(2)證人李國連之證述，及(3)被告甲○○簽發
    之本票影本2 張在卷為其主要論據。惟訊之被告甲○○則堅
    詞否認有何詐欺取財犯行，辯稱：伊係向被告借款50萬元，
    不是100 萬元，借款當時有約定利息為三分，先扣除1,5000
    元的利息，實際交付之借款為48,5000 元，被告會向告訴人
    借錢係因為當時被告有打官司，缺錢轉不過來，伊有向告訴
    人說這件事等語。
四、經查：被告對於其向告訴人借款50萬元乙情供承不諱，而告
    訴人則指稱其出借被告之金額係100 萬元，對於借貸之金額
    說法各有出入，茲首應究明者為被告向告訴人借款之金額若
    干（係50萬元抑或係100 萬元）？第查：被告於94年5 月3
    日以電話向告訴人表明欲商借50萬元，並於翌（4 ）日前往
    告訴人位在桃園縣平鎮市○○路51巷36弄7 號住處交付款項
    等情，為告訴人迭於偵查及本院審理時所指述甚明，並與被
    告所供承之情節相合，堪認上情無訛，易言之，被告與告訴
    人於94年5 月3 日雙方所共認之借款金額為50萬元，從而，
    當被告欲前往告訴人住處借款時，雙方所共識者亦為50萬元
    借貸，依此，告訴人所準備之現金當在50萬元之譜，即屬合
    理之事，再者，雖告訴人指稱被告於取得50萬元現金之後，
    又再要求商借50萬元，而因斯時伊正好請僱請工人李國連裝
    潢，適恰預備了50萬元之現金在家中，乃復借給被告50萬元
    等語，然據證人李國連於本院審理時結證：「（是否記得裝
    潢費用大約多少？）金額我忘記了，大約十幾萬元，包含工
    資。」等語，則告訴人是否準備顯逾十幾萬元裝潢費用之偌
    多現金在家中，非無疑議。又細繹告訴人於所提出之刑事告
    訴狀記載，被告稱會拿支票前來調現，但卻未帶支票前來，
    告訴人乃要求被告簽立二紙本票為憑等詞。可認該二紙本票
    確係在告訴人之要求下由被告所簽發供擔保之用，則倘若當
    日取款之金額為100 萬元，告訴人當可要求被告簽發面額計
    100 萬元之本票以供擔保，尚非僅簽發面額50萬元之本票即
    可。綜上各端，被告向告訴人借款之金額50萬元已可認實。
    至於告訴人指稱被告臨去前又借款50萬元一節，因僅有告訴
    人之指述，要無其他證據足供佐參，仍屬薄弱，若予遽採，
    恐有速論之嫌，而證人李國連於偵訊及本院審理時所結證之
    各節，僅可證明被告與告訴人於上開時地有借款之情事，惟
    尚無法認定借得之實際金額為何？綜合上述，本件被告向告
    訴人借得之金額50萬元部分，至為明確，而告訴人另指稱被
    告復商借50萬元部分，證據容有未完足之處，無法逕認有另
    商借50萬元之事實。再稽被告甲○○於檢察官偵訊時供承伊
    有以購屋需資金為由向告訴人借款（見98年度偵緝字第738
    號卷），告訴人乙○○於檢察官偵訊時亦證稱：「（知否被
    告借錢的用途？被告是否真有買屋、知否被告借錢的用途？
    ）被告說他買了房子，要整理房子，我事後查證被告確實有
    買房子，但有無裝潢我不知道。」等語（見97年度他字第16
    67號卷第25頁）明確，堪認被告有向告訴人表示借貸款項之
    原因之一係購屋需資金一情屬實；又被告於本院準備程序時
    供稱其有向告訴人表示其有打官司之事（見本院審理卷第10
    頁），而此訴訟情事亦經告訴人於本院審理時結稱：「只有
    說到打官司，沒有講到財務困難或打官司輸贏。」等語（見
    本院99年8 月11日審判筆錄第5 頁）屬實，則被告供述其於
    借錢當時有表示伊正在打官司乙節，堪可認定。綜上，被告
    於借款當時既向告訴人表明因購買房子缺錢，復坦稱伊正在
    訴訟當中等各情，尚難認被告有何隱飾或捏編財力狀況之情
    事，且依吾人日常生活經驗，購買房屋與土地買賣訴訟均屬
    非輕微之事，倘係居心恣意詐騙他人，則粉飾自己資力或巧
    言設局者，所在多有，然被告並未有此等舉措，核與一般亟
    思詐騙他人金錢者之行逕左異，況者，依本院向華電信股份
    有限公司查詢被告所使用門號0000000000號行動電話，於94
    年5 、6 月間行動電話之通訊費用紀錄（各見本院審理卷第
    16頁至第18頁、21至第22頁），被告於該期間內，仍有相當
    之通信費用情況，被告尚非於取得金錢之後即完全無管道可
    以聯繫，從而，本件若僅因被告嗣後無力清償借款，即認被
    告借款當時係使用詐術，而出於詐騙之故意，仍嫌速斷。綜
    合上情，本件要屬民事糾葛，應循民事途徑以求救濟，與所
    謂以不法所有之意圖施用詐術使人陷於錯誤而交付財物尚屬
    有間。此外，復查無其他積極證據，足資證明被告2 人有公
    訴人所指之本件犯行，因認不能證明被告犯罪，自應為被告
    無罪之諭知。
五、本件檢察官聲請以簡易判決處刑，本院認有刑事訴訟法第45
    1 條之1 第4 項但書第3 款之應諭知無罪判決之情形，致不
    得逕以簡易判決處刑，爰改依通常程序審理，附此敘明。
據上論斷，應依刑事訴訟法第452 條、第301 條第1 項，判決如
主文。
本案經檢察官丁俊成到庭執行職務。
中    華    民    國    99    年    8     月    25    日
                   刑事第七庭 審判長法  官  蕭世昌
                                    法  官  蔡世芳
                                    法  官  毛松廷
以上正本證明與原本無異。
如不服本判決應於收受判決後10日內向本院提出上訴書狀，並應
敘述具體理由。其未敘述上訴理由者，應於上訴期間屆滿後20日
內向本院補提理由書( 均須按他造當事人之人數附繕本) 「切勿
逕送上級法院」。
                                    書記官  洪明煥
中    華    民    國    99    年    8     月    25    日

司法院資訊處製作；財團法人民間司法改革基金會備份。
